【裁判字號】    91,訴,3527
【裁判日期】    921016
【裁判案由】    居留事件
【裁判全文】
臺北高等行政法院判決                            九十一年度訴字第三五二七號
                              .
    原      告  甲○○
    訴訟代理人  黃子素律師
                張佳瑜律師
    被      告  內政部警政署入出境管理局
    代  表  人  曾文昌（局長）
    訴訟代理人  乙○○
右當事人間因居留事件，原告不服內政部中華民國九十一年七月五日台內訴字第０九
一０００三八六七號訴願決定，提起行政訴訟。本院判決如左：
    主  文
原告之訴駁回。
訴訟費用由原告負擔。
    事  實
一、事實概要：緣原告以其為臺籍馬祖人員之眷屬身分，於民國（下同）九十年二月
    二十日申請來臺定居，經被告審認，原告雖由黃順官、林厘金、曹典樟三位保證
    人於八十九年三月九日出具保證書，證明原告於三十七年五月以前在福建省連江
    縣莒光鄉青帆村居住，並於三十七年五月赴大陸求醫治病而滯留大陸，惟嗣後林
    厘金、曹典樟分別於九十年三月二十六日在連江縣警察局南竿分駐所及九十年四
    月十一日莒光分駐所之偵訊（調查）筆錄中，均自承渠等無法證明原告是否確實
    在莒光鄉出生，被告乃認原告之臺籍身分顯有疑義，以九十一年二月二十五日境
    居明字第０九一００一八八二九號處分書否准其來臺定居之申請。原告不服，提
    起訴願，遭駁回，遂向本院依法提起行政訴訟。
二、兩造聲明：
    (一)原告聲明求為判決：訴願決定及原處分均撤銷。
    (二)被告聲明求為判決：駁回原告之訴。
三、兩造之爭點：
    (一)原告主張之理由：
      1.依「台灣地區與大陸地區人民關係條例」第二條及第十六條第二項第六款之
        規定，於三十八年政府遷台前，赴大陸地區之台籍人員，台灣地區原有戶籍
        ，且有直系血親、配偶或兄弟姊妹之大陸地區人民，得申請在台灣定居。原
        告為符合前開規定之大陸地區人民，乃依申請須知之規定，檢附定居申請書
        、大陸地區居民身份證明、在台親屬戶籍謄本、親屬關係公證書、鄉公所證
        明函、親屬血緣關係 DNA鑑定證明文件等相關文件，申請來台定居。是被告
        即應於審查資料完備後，核准原告之申請，並為登記。詎被告竟以原告所提
        出之「保證人於警訊中供述不確定」為由，不予許可。
      2.惟查被告既已就「大陸地區人民申請在台灣地區居留定居」制定申請須知規
        範申請來台定居手續，即應依申請須知之規定辦理，而不應進行申請須知中
        未規定之審查程序，以使人民得有所依。
      3.今原告之申請文件中，有莒光鄉鄉公所於八十九年出具之證明函，及莒光鄉
        戶政事務所於八十四年十二月出具之證明函。而依申請須知第三點「應備文
        件」之規定，需先「由原居住地鄰居三人分別立具，證明當事人確係民國三
        十八年以前在馬祖出生事實，經地方法院認證後，請鄉公所審查無誤後」莒
        光鄉鄉公所始得出具證明函；又申請人如得提出八十五年五月前核發，足資
        證明原籍馬祖之證明文件，且無須先由保證人出具證明。是原告係三十八年
        以前在馬祖出生之事實，已由居住於連江縣莒光鄉之黃順官、林厘金及曹典
        樟所出具之保證證明書，並經福建金門地方法院認證，由莒光鄉鄉公所審查
        無誤後，始由鄉公所出具證明函證明之。易言之，莒光鄉鄉公所及莒光鄉戶
        政事務所既已出具證明，即表示莒光鄉戶政事務所已就「訴願人係民國三十
        八年以前在馬祖出生」之事實進行調查，莒光鄉鄉公所並已就出具保證書之
        黃順官等三人進行審查，均認事實無誤。則被告自不應再就本件申請案進行
        申請須知所未規定之調查程序。即不得再對保證人進行任何訊問，並以訊問
        筆錄內容為駁回申請之依據。
      4.縱被告認有進行調查之必要，亦應極盡可調查之能事，徹底調查原告是否確
        係出生於馬祖。並應就其調查之方法先行告知原告，以使原告得有充足之準
        備，並就有力證明提供予被告，以保障原告之合法權利。今被告自行決定應
        就保證人進行訊問，並以未揭漏於原告之「警訊筆錄」駁回原告之申請，如
        何能令原告甘服其所為之處分。
      5.綜上所陳，原處分顯有違誤失平，自難令人干服，敬請判決如訴之聲明所示
        ，以保原告之合法權益。
    (二)被告主張之理由：
      1.依據「兩岸人民關係條例」第十六條第二項第六款：「大陸地區人民有左列
        情形之一者，得申請在臺灣地區定居：一、．．．六、民國三十八年政府遷
        臺前，赴大陸地區之臺籍人員，在臺灣地區原有戶籍且有直系血親、配偶、
        兄弟姊妹者。」暨同條第四項：「依第二項第三款至第七款規定申請者，其
        大陸地區配偶、直系血親及其配偶，得隨同本人申請在臺灣地區定居；未隨
        同申請者，得由本人在臺灣地區定居後代為申請。」規定，臺籍人員及其眷
        屬得申請於臺灣地區定居。
      2.原告以其係台籍（馬祖）人民之身分，依「臺灣地區與大陸地區人民關係條
        例」第十六條第二項第六款規定，申請來台定居。被告依據福建省連江縣警
        察局函復：保證人林厘金先生、曹典樟先生於警訊筆錄中均稱不確定甲○○
        女士是否在連江縣莒光鄉出生．．．。保證人既不能證明甲○○女士係台籍
        馬祖人民身分，被告遂依規定，對其定居申請案，為不予許可之處分。內政
        部並對其訴願案，以「訴願駁回」而維持原處分。
      3.查「原籍馬祖大陸地區人民及其眷屬申請來台送件須知」第三點應備文件中
        規定：「．．．鄉公所出具之證明函（由原居住地鄰居三人分別立具，證明
        當事人確係民國三十八年以前在馬祖出生事實，經地方法院認證後，請鄉公
        所審查無誤後出其證明函．．．）」。因屢有保證不實情事，被告基於保障
        合法之職責所在，自當再行向保證人確認保證內容，本案保證人中二人既於
        警訊中均稱不確定甲○○女士是否於馬祖地區出生，鄉公所出其之證明函已
        失其效力，自不能作為劉女士係在馬祖出生之證明。原告甲○○女士之台籍
        馬祖人民身分既不能確認，其定居申請案，被告依上揭規定而為不予許可之
        處分，並無違誤不當之處。
    理  由
一、按「大陸地區人民有左列情形之一者，得申請在臺灣地區定居：．．．六、民國
    三十八年政府遷臺前，赴大陸地區之臺籍人員，在臺灣地區原有戶籍且有直系血
    親、配偶或兄弟姊妹者。」為臺灣地區與大陸地區人民關係條例第十六條第二項
    第六款所明定。又依「原籍馬祖大陸地區人民及其眷屬申請來臺送件須知」一、
    三（八）分別規定：「一、適用對象：民國三十八年以前赴大陸地區之原籍馬祖
    人員，且在臺灣地區有直系血親、配偶或兄弟姊妹者，以及其配偶及直系血親。
    」「三、應備文件：．．．（八）相關證明文件：1、鄉公所出具之證明函（由
    原居住地鄰居三人分別立具，證明當事人確係民國三十八年以前在馬祖出生事實
    ，經地方法院認證後，請鄉公所審查無誤後出具證明函）或民國八十五年五月前
    核發之原籍證明文件。」
二、本件原告以其為臺籍馬祖人民之身分，於九十年二月二十日申請來臺定居，固據
    其提出由訴外人黃順官、林厘金、曹典樟三人於八十九年三月九日出具保證書為
    証，証明其於三十七年五月以前在福建省連江縣莒光鄉青帆村居住，並於三十七
    年五月赴大陸求醫治病而滯留大陸。惟查，被告函請褔建省連江縣警察局調查上
    開保証人有無涉嫌偽証，經調查結果，林厘金供稱：年少時見過原告，只能証明
    原告在莒光住過，不能証明是本轄出生等語，曹典樟亦供稱：伊從小就與原告玩
    在一起，是這樣認定原告在莒光鄉出生等語，此有九十年三月二十六日連江縣警
    察局南竿分駐所及九十年四月十一日莒光分駐所之偵訊（調查）筆錄各乙份附卷
    可稽，由上開供詞可知，林厘金、曹典樟二人並未確切知悉原告在莒光鄉出生，
    又上述保証書雖另有黃順官具名，但因林厘金、曹典樟二人既無法証明原告原籍
    為馬祖，則該保証書即不能為原告有利之証明，自無庸通知黃順官到場訊問之必
    要，併予敘明。原告所提出之上開保証書既不能証明其為原籍馬祖人士，是被告
    否准原告來臺定居之申請，揆諸首揭法令規定，並無不合。訴願決定遞予維持，
    亦無違誤，均應予維持。原告訴請撤銷為無理由，應予駁回。
據上論結，本件原告之訴為無理由，爰依行政訴訟法第九十八條第三項前段，判決如
主文。
中      華      民      國    九十二    年      十      月     十六     日
                             臺 北 高 等 行 政 法 院   第 四 庭
                                            審 判 長 法  官  鄭忠仁
                                                     法  官  蕭惠芳
                                                     法  官  楊莉莉
右為正本係照原本作成。
如不服本判決，應於送達後二十日內，向本院提出上訴狀並表明上訴理由，如於本判
決宣示後送達前提起上訴者，應於判決送達後二十日內補提上訴理由書（須按他造人
數附繕本）。
中      華      民      國    九十二    年      十      月     十六     日
                                                     書記官  江金星


司法院資訊處製作；財團法人民間司法改革基金會備份。
